臺灣士林地方法院刑事判決　　　　　　　 98年度易字第572號
公　訴　人　臺灣士林地方法院檢察署檢察官
被　　　告　林志龍
選任辯護人　李志正律師
　　　　　　羅子武律師
上列被告因恐嚇案件，經檢察官聲請簡易判決處刑（98年度偵字
第9232號），經本院士林簡易庭認不得以簡易判決處刑（98年度
士簡字第821 號），移由本院刑事庭改依通常程序審理，並判決
如下：
    主  文
林志龍共同以加害生命、身體之事，恐嚇他人致生危害於安全，
處拘役伍拾日，如易科罰金，以新臺幣壹仟元折算壹日。
其餘被訴部分無罪。
    事  實
一、林志龍因友人郭怡菁（另經本院判決）與任職於南山人壽保
    險股份有限公司（下稱南山人壽公司）之蔡添量有保單糾紛
    ，竟夥同郭怡菁、郭怡菁之姐郭瓊懌及另3 名不詳姓名、年
    籍之成年男子（下稱不知名男子3 人），基於恐嚇危害安全
    之單一犯意聯絡，於民國97年12月16日某時，一同前往臺北
    市中山區○○○路○ 段144 號2 樓南山人壽公司之會議室與
    蔡添量協商賠償事宜時，於協商初始先由該不知名男子3 人
    自座位處起身圍住蔡添量，並對蔡添量拍照，嗣林志龍於協
    商過程中多次向蔡添量恫稱：「你要是沒有處理好，我就見
    你一次打你一次。」、「我就見你一次打你一次，打到他媽
    的，躺在棺材為止。」、「有本事你就給我搬離臺北，讓我
    們找不到人，不然你看我們會不會媽的，每天在你家樓下等
    你。」等語，該不知名男子3 人其中1 人亦對蔡添量恫稱：
    「對我們來說沒什麼法律，我們私底下有我們的制裁，我會
    打得你受不了，要不要試試看！」等語，而共同接續以上開
    加害生命、身體之言詞及方法恫嚇蔡添量，使蔡添量心生畏
    懼，致生危害於蔡添量之安全。
二、案經臺灣士林地方法院檢察署檢察官主動簽分偵查起訴。
    理  由
壹、證據能力部分：
一、按被告以外之人於審判外之陳述，雖不符刑事訴訟法第159
    條之1 至第159 條之4 規定，而經當事人於審判程序同意作
    為證據，法院審酌該言詞陳述或書面陳述作成時之情況，認
    為適當者，亦得為證據，同法第159 條之5 第1 項定有明文
    。查本件蘇惠央、張正義、郭怡菁於警詢時所為之陳述，屬
    被告以外之人於審判外之陳述，且無刑事訴訟法第159 條之
    1 至第159 條之4 所定得為證據之情形，並經被告及辯護人
    均不同意以之作為證據（見本院卷一第38、39頁），均不得
    做為證據。
二、按被告以外之人於偵查中向檢察官所為之陳述，除顯有不可
    信之情況者外，得為證據，刑事訴訟法第159 條之1 第2 項
    定有明文。本件證人蘇惠央、張正義於偵查中經具結向檢察
    官所為之陳述，雖經被告及辯護人質以未經交互詰問而無證
    據能力（見本院卷一第38、39頁），惟此節並非法定要件，
    本院認依該等筆錄之記載，並綜參其餘事證，上開證言均無
    顯不可信之情況（詳下述），均具有證據能力。
三、本件雙方所提出經本院加以審酌之下列相關書面供述證據，
    業經檢察官、被告及辯護人於準備程序均不爭執其證據能力
    並同意作為證據（見本院卷一第40至42頁），且於言詞辯論
    終結前未聲明異議，本院審酌該等書面陳述作成之情況，核
    無違法取證或其他瑕疵，且與待證事實具有關聯性，認為以
    之作為證據為適當，依刑事訴訟法第159 條之5 規定，亦得
    採為證據。
貳、有罪部分：
一、訊據被告林志龍固不否認於上揭時間，與郭怡菁、郭怡菁之
    姐郭瓊懌及不知名男子3 人一同前往南山人壽公司與告訴人
    蔡添量協商郭怡菁與蔡添量間之保單糾紛，且伊確有向蔡添
    量稱：「你要是沒有處理好，我就見你一次打你一次。」、
    「我就見你一次打你一次，打到他媽的，躺在棺材為止。」
    、「有本事你就給我搬離臺北，讓我們找不到人，不然你看
    我們會不會媽的，每天在你家樓下等你。」等語，嗣該不知
    名男子3 人亦確自座位處起身圍住告訴人對其拍照，其中身
    著磚紅色衣服之男子亦確對告訴人稱：「對我們來說沒什麼
    法律，我們私底下有我們的制裁，我會打得你受不了，要不
    要試試看！」等事實，惟矢口否認有何恐嚇情事，辯稱：伊
    當天只是希望告訴人承擔錯誤，把郭怡菁保單糾紛之事處理
    好，並沒有恐嚇的犯意，且蔡添量當天仍談笑風生，並未因
    伊的那些話語而心生畏懼；至於該不知名男子3 人的言行並
    非受伊指揮，與伊無涉，伊未與該3 人有犯意聯絡及行為分
    擔云云。經查：
  (一)上揭犯罪事實，業據證人即告訴人蔡添量於本院審理時具結
    證稱：於97年12月16日當天，伊接到南山人壽公司緊急電話
    通知，要伊趕快到總公司來，因為郭怡菁要伊出面處理事情
    。伊一進門發現情況不太對勁，南山人壽公司方面有蘇惠央
    及張正義在場，但對方有被告、郭怡菁、郭瓊懌及不知名男
    子3 人一起來，伊一進門就有人對伊拍照，圍在伊身邊惡言
    叫囂、恐嚇，伊被恐嚇的話語詳如現場光碟譯文（按：見本
    院卷一第141-1 頁背面、第141-2 頁正面、第141-3 頁背面
    、第141-8 頁正面）所示；後來雖然被告等人沒有以具體脅
    迫行動逼伊簽本票，但因伊自己擔心會有不利後果，就同意
    簽發36萬元的本票做為賠償等語（見本院卷二第14頁背面、
    第15頁、第17頁、第23頁背面）；證人即南山人壽公司客戶
    關係部資深專案經理蘇惠央於偵訊中具結證稱：97年12月16
    日被告等人與告訴人蔡添量在南山人壽公司會議室協商時，
    伊在場，當天在場人有伊、張正義、郭怡菁、郭怡菁的姐姐
    、4 名不詳年籍男子（按：包含被告及不知名男子3 人）及
    告訴人，當天是郭怡菁要求與告訴人協商，伊與張正義係負
    責客戶申訴人員，遂聯繫告訴人前往公司進行協商，協商過
    程中前開4 名男子中之3 位，有拿手機對告訴人拍照，並說
    已經知道告訴人蔡添量長什麼模樣，另1 位自稱姓林之男子
    （按：即被告）對告訴人稱：「今天如果沒有好好處理，以
    後見一次打一次」等語（見98年度偵字第6628號卷【下稱偵
    卷】第8 至10頁），並於本院審理時具結證稱：97年12月16
    日，郭怡菁因為與告訴人間之保單招攬爭議而帶被告及不知
    名男子3 人到南山人壽公司，後來告訴人進來時，該不知名
    男子3 人就靠近告訴人，用手機對準告訴人拍照，告訴人很
    驚嚇，伊與在場的張正義也很驚嚇，後來被告並說他知道告
    訴人在哪工作，今天沒有好好處理，就要見一次打一次，被
    告講這些類似的話語超過一次，後來當天初步協商結果是告
    訴人簽1 張36萬元本票賠償，但因還有後續要換票的事，而
    郭怡菁與告訴人彼此間不信任，所以當天該本票先由伊保管
    等語（見本院卷一第175 頁背面、第176 頁、第177 頁、第
    182 頁背面）；證人即南山人壽公司大同分公司公司客戶申
    訴處理專員張正義亦於偵訊中具結證稱：97年12月16日郭怡
    菁與告訴人在南山人壽公司會議室協商時，在場人有伊、郭
    怡菁、郭怡菁之姐、4 名不詳年籍男子（按：包含被告及不
    知名男子3 人）、蘇惠央及告訴人，當天前開4 名男子其中
    3 人距離告訴人很近，伊記得自稱林先生之男子（按：即被
    告）有對告訴人說要見1 次打1 次，其他部分伊就記不太清
    楚等語（見偵卷第9 、10頁），並於本院審理時具結證稱：
    97年12月16日當天協商時，與被告同來的幾名不知名男子有
    靠近圍著告訴人，並拿手機作勢要對告訴人拍照，伊感覺告
    訴人有嚇到，伊也有幫忙上前擋一下；伊有印象被告有對告
    訴人說若不好好處理，會見一次打一次之類的話，但詳細時
    間、次數伊不確定；當天協商過程中伊有受告訴人之委託繕
    打卷附之協議書（按：見98年度偵字第402 號卷第9 頁），
    當時告訴人有跟伊說他其實不太情願等語（見本院卷一第18
    5 頁正面及背面、第191 、188 頁）；證人郭怡菁於本院審
    理時亦具結證稱：伊與告訴人間因有保單糾紛，經伊多次去
    南山人壽公司要求處理均無結果，後來被告知道這件事，就
    主動陪伊於97年12月16日一起去南山人壽公司協商，因被告
    說他與朋友另外有約，就一起約在南山公司門口，後來共有
    被告及另3 名不知名男子和伊一起上去南山人壽，伊不認識
    那3 名男子。在公司樓下伊不認識被告的那些朋友；當天一
    開始協商時大家的口氣是有比較激動，且該不知名男子3 人
    確有圍住告訴人對其拍照等語（見本院卷一第218 頁背面、
    第219 頁、第220 頁正面及背面、第221 頁背面、第223 頁
    、第224 頁、第225 頁正面及背面、第227 頁背面、第228
    頁背面），衡諸該等證人所述，與告訴人之證言互核一致，
    均係就案發當時親見之事實作證，其等證詞內容詳確，並無
    明顯瑕疵，亦無何證據顯示被告與上開證人間有何仇恨怨隙
    ，衡情證人等當無甘冒偽證重罪而設詞誣陷被告之必要，從
    而，證人前揭證詞，應屬可信。此外，復有南山人壽公司會
    議室現場監視光碟3 片、翻拍相片9 張附卷可資佐證，而上
    開監視光碟，經本院當庭播放並製作勘驗筆錄及逐字逐句譯
    文供被告及辯護人核對無訛等情，有本院勘驗筆錄及譯文在
    卷可參（見本院卷一第141-1 至141-42頁、第145 、146 、
    230 、231 頁、卷二第3 、4 頁），堪信屬實。
  (二)被告雖以前情置辯，證人郭怡菁於本院審理時亦另具結證稱
    ：當天該3 名不知名男子並非經由被告授意而圍住告訴人對
    其拍照，伊也不知道他們會有這樣的舉動，且後來就沒有這
    樣的情形，過程中還有全場哄堂大笑的情形，且當天告訴人
    的氣勢凌人，一直討價還價，被告則都笑笑的，扮演中間協
    調者的角色，並沒有兇神惡煞的神態等語（見本院卷一第21
    9 頁正面及背面、第220 頁正面、第223 至225 頁、第227
    頁背面）。惟查：
  1.按刑法上所謂恐嚇，祇須行為人以足以使人心生畏怖之情事
    告知他人即為已足，其通知危害之方法並無限制，凡一切以
    直接之言語、舉動，或其他足使被害人理解其意義之方法或
    暗示其如不從將加危害，而使被害人心生畏怖者，均應包括
    在內。而該言語或舉動是否足以使他人生畏怖心，應依社會
    一般觀念衡量之，如行為人之言語、舉動，依社會一般觀念
    ，均認係惡害之通知，而足以使人生畏怖心時，即可認屬恐
    嚇（最高法院22年度上字第1310號判例、73年度臺上字第19
    33號判決、84年度臺上字第813 號判決參照）。查本件被告
    與不知名男子3 人基於恐嚇危害安全單一犯意，在上開時、
    地，以出言稱：「你要是沒有處理好，我就見你一次打你一
    次。」、「我就見你一次打你一次，打到他媽的，躺在棺材
    為止。」、「有本事你就給我搬離臺北，讓我們找不到人，
    不然你看我們會不會媽的，每天在你家樓下等你。」、「對
    我們來說沒什麼法律，我們私底下有我們的制裁，我會打得
    你受不了，要不要試試看！」等語，並包圍告訴人及對告訴
    人拍照之方式恫嚇告訴人之行為，衡諸社會一般觀念，此種
    行動、言詞之威嚇，足令一般人感覺生命、身體、自由受到
    威脅，其行為於客觀上已可認屬惡害之通知，並達足使人心
    生畏怖之程度，而告訴人蔡添量當時亦確有心生恐懼之感，
    此亦由告訴人於本院審理時指述在卷（見本院卷一第175 頁
    ），參照上開說明，被告應成立恐嚇犯行無疑。至告訴人事
    後雖與被告等人繼續進行協商保單糾紛，依譯文顯示於協商
    後階段並有與被告談笑較輕鬆話題之情形（見本院卷一第14
    1-17、141-18、146 頁），惟而其原因或為被告、郭怡菁、
    該3 名男子等人並無進一步之加害舉動，且認已有初步協商
    結果，不致招來不利後果，情緒較為放鬆所致，尚無從據此
    逕認告訴人並未因而心生畏怖；被告雖另主張於當日在南山
    人壽會議室協商過程中，會議室之大門均呈開啟狀態，門外
    也有警衛人員走動，有勘驗結果可憑（見本院卷一第145 頁
    背面），倘告訴人確心生畏懼，應可立即請求協助云云（見
    本院卷一第59頁），惟衡情常人於遭受恐嚇話語後之反應，
    因現場情勢、各人不同之社會歷練而異，本件縱告訴人於聽
    聞被告等人恐嚇話語後未向他人求援，或因被告方面人數眾
    多，告訴人惟恐欲離開會議室向外求援之前即招致更不利後
    果，或因告訴人不願牽連他人，為息事寧人而欲與被告等人
    繼續協商解決，原因多端，均難直接推論告訴人並未心生畏
    懼；至證人郭怡菁上開雖證稱告訴人當天也氣勢凌人云云，
    惟查郭怡菁身為本案共犯，證詞容有迴護偏坦之虞，亦難遽
    採，尚不足為有利被告之認定。
  2.按共同實行犯罪行為之人，在合同意思範圍以內，各自分擔
    犯罪行為之一部，相互利用他人之行為，以達其犯罪之目的
    者，即應對於全部所發生之結果，共同負責，不問犯罪動機
    起於何人，亦不必每一階段犯行，均經參與。且關於犯意聯
    絡，不限於事前有所協定，其於行為當時，基於相互之認識
    ，以共同犯罪之意思參與者，亦無礙於共同正犯之成立。查
    本件前往南山人壽公司進行協商者包含被告、郭怡菁、郭瓊
    懌及該不知名男子3 人，倘被告所稱該不知名男子3 人僅有
    其中1 人係其剛好另邀約要辦理其他事務之友人，再由該人
    輾轉邀約另2 人一同前來，伊與該另2 人亦不認識等語（見
    本院卷二第80頁背面）屬實，該3 人對本件郭怡菁與告訴人
    間之保單糾紛顯無深入了解，惟該3 人於告訴人一進入會議
    室時即上前包圍拍照，嗣後並對告訴人出言恫稱「對我們來
    說沒什麼法律，我們私底下有我們的制裁，我會打得你受不
    了，要不要試試看！」等情，業據前揭證人蘇惠央、張正義
    、郭怡菁證述明確，且該3 人為上開舉動時，被告及郭怡菁
    、郭瓊懌均無出面阻止之言行舉止，有現場光碟譯文可佐（
    見本院卷二第4 頁、卷一第141-8 頁），衡情倘非該3 人於
    進入會議室前即經被告等人授意，其等僅身為陪客，實無理
    由搶先出頭為郭怡菁處理保單糾紛，被告、郭怡菁等人亦無
    不出面制止此項涉及侵犯、恐嚇告訴人肖像隱私及人身安全
    行動之理，況證人郭怡菁於本院審理中另證稱：該3 名男子
    於97年12月23日也陪同伊前往南山人壽進行第2 次協商等語
    （見本院卷一第229 頁），益見該3 人對本案涉入甚深，堪
    認其3 人與被告及郭怡菁等人間確具有犯意聯絡及行為分擔
    無疑，被告前揭所辯，顯屬事後圖卸之詞，洵不足採。
  (三)綜上，本案事證明確，被告犯行堪以認定，應依法論科。
二、核被告所為，係犯刑法第305 條之恐嚇危害安全罪。被告與
    郭怡菁、郭瓊懌及該不知名男子3 人間，就上開恐嚇犯行，
    有犯意聯絡及行為分擔，皆為共同正犯。被告與共犯前揭多
    次以「你要是沒有處理好，我就見你一次打你一次。」、「
    我就見你一次打你一次，打到他媽的，躺在棺材為止。」、
    「有本事你就給我搬離臺北，讓我們找不到人，不然你看我
    們會不會媽的，每天在你家樓下等你。」、「對我們來說沒
    什麼法律，我們私底下有我們的制裁，我會打得你受不了，
    要不要試試看！」等語恫嚇告訴人之數行為，係在密切接近
    之時、地實施之，侵害同一社會法益，各行為之獨立性極為
    薄弱，在刑法評價上，以視為數個舉動之接續施行，合為包
    括之一行為予以評價，較為合理，應屬接續犯，而為包括之
    一罪。爰審酌被告僅因友人郭怡菁與告訴人間之保單糾紛未
    獲合理解決，竟糾眾以加害告訴人生命、身體之事施以恐嚇
    ，對告訴人安全及社會秩序均生危害，且犯後仍矢口否認犯
    行，未見悔悟，暨其品行、智識程度、手段、犯後態度等一
    切情狀，量處如主文所示之刑，並諭知易科罰金之折算標準
    ，以資懲儆。
參、無罪部分：
一、公訴意旨另以：被告於97年12月23日前往南山人壽公司再次
    進行郭怡菁與蔡添量間債務糾紛協商時，另基於恐嚇之犯意
    ，出言恫稱：「不打到他（指蔡添量）倒在地上隨便他...
    當著他的面我就是要打他，打到他吐血為止。」等加害生命
    、身體之內容，蔡添量因而心生畏懼，為息事寧人，乃與郭
    怡菁達成賠償50萬元之協議，郭瓊懌即自蘇惠央處將上揭本
    票取走，郭怡菁另要求蔡添量交付現金12萬元及面額共計38
    萬元之本票3 紙後，始行離去。因認被告另犯刑法第305 條
    之恐嚇危害安全罪嫌。
二、按犯罪事實應依證據認定之，無證據不得認定其犯罪事實；
    又不能證明被告犯罪者，即應諭知無罪之判決，刑事訴訟法
    第154 條第2 項、第301 條第1 項分別定有明文。又認定犯
    罪事實雖不以直接證據為限，間接證據亦包括在內；然無論
    直接或間接證據，其為訴訟上之證明，須於通常一般之人均
    不致於有所懷疑，而得確信其為真實之程度者，始得據之為
    有罪之認定，倘其證明尚未達到此一程度，而有合理性懷疑
    之存在時，即不得遽以自己片面之觀點，遽為被告有罪之認
    定（最高法院76年度台上字第4986號判例參照）；再認定不
    利於被告之事實，須依積極證據，苟積極證據不足為不利於
    被告事實之認定時，即應為有利於被告之認定，更不必有何
    有利之證據（最高法院30年上字第816 號判例參照）。另按
    刑法第305 條之恐嚇罪，所稱以加害生命、身體、自由、名
    譽、財產之事，恐嚇他人者，係指以使人生畏怖心為目的，
    而通知將加惡害之旨於被害人而言。若僅在外揚言加害，並
    未對於被害人為惡害之通知，尚難構成本罪（最高法院52年
    台上字第751 號判例意旨參照）。
三、公訴人認被告涉犯此部分犯行，無非係以：(一)被告之自白；
    (二)證人郭怡菁、蔡添量、張正義、蘇惠央之證言；(三)現場監
    視錄影光碟、譯文及翻拍照片，為其主要論據。訊據被告雖
    坦承於當日有出言稱「不打到他（指蔡添量）倒在地上隨便
    他... 當著他的面我就是要打他，打到他吐血為止。」等語
    ，惟堅詞否認有何恐嚇犯行，辯稱：當天伊與蔡添量並沒有
    碰到面，伊講上開話語只是想向南山人壽公司表達一定要好
    好處理等語。經查，被告於97年12月23日至南山人壽公司協
    商當日，確有出言稱「不打到他（指蔡添量）倒在地上隨便
    他... 當著他的面我就是要打他，打到他吐血為止。」等語
    ，固有現場光碟譯文可佐（見本院卷一第141-25、141-27頁
    背面），惟由該譯文亦可看出當時告訴人蔡添量並不在場，
    參以證人蔡添量於本院審理中證稱：97年12月23日第2 次協
    商時伊並沒有與被告碰到面，被告也沒有對伊說何恐嚇話語
    ，事後也沒有人轉告伊被告有說何恐嚇話語，被告的朋友只
    有說要好好處理等語明確（見本院卷二第23頁正面及背面）
    ，核與證人蘇惠央及張正義於警詢、偵訊及本院審理中均證
    稱：97年12月23日第二次協商當日被告是到協商到一半時才
    進會議室，並未全程在場，且當天被告並沒有恐嚇蔡添量等
    語（見98年度他字第402 號卷第30、33頁、98年度偵字第66
    28號卷第9 頁、本院卷一第182 、192 頁），及證人郭怡菁
    於本院審理中證稱：被告於97年12月23日並沒有與告訴人碰
    到面等語（見本院卷一第229 頁背面）相符，是被告上開「
    不打到他（指蔡添量）倒在地上隨便他... 當著他的面我就
    是要打他，打到他吐血為止。」等語，顯僅對外揚言欲加害
    告訴人，而未對告訴人為惡害通知，參照前揭判例說明，自
    與恐嚇罪之構成要件不符。此外，復查無其他積極證據為證
    ，此部分犯罪不能證明，應為無罪之諭知。
據上論斷，應依刑事訴訟法第299 條第1 項前段、第301 條第1
項，刑法第28條、第305 條、第41條第1 項前段，刑法施行法第
1條之1 第1 項、第2 項前段，判決如主文。
本案經檢察官呂寧莉到庭執行職務
中    華    民    國  100     年    2     月    25    日
                  刑事第六庭法  官  黃珮茹
以上正本證明與原本無異。
如不服本判決應於收受送達後 10 日內向本院提出上訴書狀，並
應敘述具體理由。其未敘述上訴理由者，應於上訴期間屆滿後
20 日內向本院補提理由書 (均須按他造當事人之人數附繕本 )
「切勿逕送上級法院」。
                            書記官  張馨尹
中    華    民    國  100     年    2     月    25    日
附錄論罪法條：
中華民國刑法第305條
（恐嚇危害安全罪）
以加害生命、身體、自由、名譽、財產之事，恐嚇他人致生危害
於安全者，處 2 年以下有期徒刑、拘役或 3 百元以下罰金。